【裁判字號】    98,上易,1097
【裁判日期】    980731
【裁判案由】    侵占
【裁判全文】
臺灣高等法院臺中分院刑事判決        98年度上易字第1097號
上  訴  人  臺灣南投地方法院檢察署檢察官
被      告  乙○○
                      弄3號2樓
上列上訴人因被告侵占案件，不服臺灣南投地方法院中華民國98
年5月25日第一審判決（98年度易字第122號，起訴案號：臺灣南
投地方法院檢察署97年度偵字第1996號），提起上訴，本院判決
如左：
    主  文
上訴駁回。
    理  由
一、公訴意旨略以：被告乙○○與蔡麗華（所涉詐欺部分另為不
    起訴處分）係母女，而被告與告訴人甲○○於民國（下同）
    96年5月4日透過蔡麗華介紹認識後，被告向告訴人表示可以
    代為投資日盛證券投資信託股份有限公司（以下簡稱日盛投
    信）之基金，告訴人遂於同年 6月22日委託被告代為開立基
    金專戶後，以申購新台幣（下同） 100萬元之日盛上選基金
    ，而於同年7月 4日全部贖回後，所得之101萬4255元均轉入
    告訴人所有之合作金庫東埔里分行帳戶內，因告訴人欲再委
    託被告代為購買基金，復於同月 9日在南投縣埔里鎮農會內
    匯款 310萬元至被告所有之永豐銀行營業部之日盛債券基金
    專戶之帳戶內，被告明知上開 310萬元係受甲○○代為購買
    基金所用，竟意圖為自己不法之所有，於同月10日代為申購
    310萬元之日盛債券基金後，旋於2日後即同月12日全部贖回
    得款310萬0248元，易持有為所有之意思，將上開共計310萬
    0248元之款項匯入自己所有之日盛國際商業銀行（下稱日盛
    銀行）松江分行帳戶內，再於同月16日轉匯入自己所有之中
    國信託商業銀行（下稱中國信託）南京東路分行帳戶內，予
    以侵占入己，嗣經告訴人發覺後，多次催討，被告仍拒不返
    還，因認被告涉犯刑法第335條第l項侵占罪嫌等語。
二、原審法院以：
  (一)本案檢察官於98年4月24日向原審法院提起公訴，同年5月15
    日繫屬於原審法院時，被告係設籍在「臺北市○○區○○里
    ○○○路190巷30弄 3號2樓」，此有起訴書及臺灣南投地方
    法院檢察署98年 5月15日投檢兆敦97偵1996字第9235號函上
    原審法院收文章、被告之全戶戶籍資料查詢結果 l份附卷可
    稽；而雖告訴人提起告訴時，所提出之刑事告訴狀雖載被告
    之住所為「南投縣埔里鎮○○路122號」（參他字卷第l頁）
    ，惟依卷內告訴人分別於96年11月26日、同月30日寄給被告
    之存證信函，送達地址為「南投縣埔里鎮○○路 122號」者
    係均由被告之父「陳永信」代為簽收，送達地址為「臺北市
    士林區○○路（係將『德行東路』誤載）190巷30弄 3號2樓
    」者，則由被告親自簽收（參他字卷第ll頁、第ll頁之 1）
    ，另被告亦於偵查中向檢察官陳明其住、居所均在「臺北市
    士林區○○○路190巷30弄3號2樓」，此亦有刑事聲請狀l份
    可證（參他字卷第15頁至第16頁），又檢察官所發出、送達
    地址為「臺北市○○區○○里○○○路190巷30弄 3號2樓」
    之97年12月19日上午10時30分庭期傳票，亦為被告於97年12
    月9日下午1時許親自簽收（參偵字卷第97頁），由上已足證
    ，被告之戶籍地及居所地，均在「臺北市○○區○○里○○
    ○路190巷30弄3號2樓」，非在原審法院轄區。
  (二)又被告之所在地，係以起訴時為標準（最高法院48年台上字
    第837號判例意旨參照），本件起訴之98年5月15日，被告亦
    無在監在押，有臺灣高等法院在監在押全國紀錄表 1份為據
    ，亦非在原審法院轄區。
  (三)再依起訴書及卷內中區農漁會電腦共用中心匯款委託書（參
    他字卷第34頁）、日盛證券對帳單（參臺灣士林地方法院民
    事卷第76頁）、日盛銀行股份有限公司個人理財處97年9月l
    8日日銀字第0972W00093960號函附之被告帳戶往來明細（參
    同上卷第90頁至第92頁）、中國信託股份有限公司97年7月1
    0日中信銀集作字第 97507903號函附之被告帳戶歷史交易查
    詢報表（參同上卷第59頁背面至第60頁）所示，告訴人係於
    96年7月 9日將310萬元以被告名義匯至永豐銀行營業部、帳
    號00000000000000、戶名日盛債券基金專戶內，被告則於96
    年7月10日以自己名義申購310萬元之日盛債券基金，復於同
    月12日全部贖回，所得款項310萬248元，係於同日匯入其所
    有之日盛銀行松江分行、帳號00000000000000號帳戶，再於
    同月16日將其中 200萬元轉匯至其所有之中國信託南京東路
    分行、帳號 0000000000000號帳戶內。而按「刑法上之侵占
    罪，以侵占自己持有他人之物為前提，換言之，必行為人先
    合法持有他人之物，而於持有狀態繼續中，易『持有』為『
    所有』之意思始可」，最高法院著有86年度台上字第7051號
    判決意旨可資參照，故本件被告侵占之犯罪行為之始，最早
    必係於其持有告訴人匯入之款項後，易言之，告訴人將 310
    萬元以被告名義匯入上開永豐銀行營業部帳戶之匯款行為，
    並非侵占罪犯罪行為之一郃，而係該款項匯入由被告持有後
    ，始得謂侵占行為之始。然而就上開資金出入之過程，永豐
    銀行營業部係設在臺北市中山區○○○路○段36號1樓，日盛
    證券係設在臺北市中山區○○○路○段 139號5樓、日盛銀行
    松江分行係設在臺北市○○路68號1、2樓、中國信託商業銀
    行南京東路分行係設在臺北市○○○路○段16號l樓等情，有
    原審法院卷附之永豐銀行、日盛銀行、中國信託網路列印資
    料各l份、日盛證券信封1紙（參臺灣士林地方法院民事卷第
    76頁）可佐，由上可知本案之侵占之犯罪地更非在原審法院
    轄區。
  (四)綜上所述，本件被告之住、居所地、所在地或涉犯侵占罪之
    犯罪地，均非在原審法院轄區，是檢察官向原審法院提起公
    訴，自有未合，揆諸前揭法條，爰不經言詞辯論，逕為諭知
    管轄錯誤之判決，並移送於有管轄權之臺灣士林地方法院審
    理之。
三、查本案被告之住居所及犯罪地，均不在原審法院轄區。檢察
    官提起公訴時，被告之所在地亦不在原審轄區，原審法院諭
    知本案管轄錯誤，並移送於有管轄權之臺灣士林地方法院，
    並無違誤。上訴人上訴意旨略以：本件被告乙○○自96 年6
    月22日受告訴人甲○○委託申購基金，雖告訴人係將款項自
    埔里農會匯入被告日盛銀行松江分行帳戶內，然其代為申購
    基金後，所贖回之款項最後均應繳回告訴人埔里農會的帳戶
    ，而被告卻將之侵占入己，被害人因而受有損害，則其犯罪
    結果地顯在南投縣，而為南投地方法院管轄區域內。原審法
    院徒以被告住所地及挪用款項地點非在嘉義地區（應是「南
    投地區」之誤載），即認本件管轄錯誤，殊嫌率斷云云。惟
    所謂侵占，乃指以意圖為自己或第三人不法之所有，而擅自
    處分自己持有之他人所有物，即變更持有之意為不法所有之
    意，為其構成要件，從而，侵占罪屬即成犯，於實施侵占行
    為時便同時發生侵占之結果，故犯罪結果地應與行為地相同
    。本件被告乙○○未經告訴人甲○○同意，即擅自將告訴人
    甲○○委託申購基金計310萬元全部贖回得款310萬248 元匯
    入被告名下日盛銀行松將分行（設籍：臺北市○○路68 號1
    、 2樓）持有，顯有將其持有他人之物變易為自己所有之意
    思，是其犯罪地顯非於原審法院之管轄內，原審就此業已詳
    予說明，且經核原審法院此部分之認定，並無違誤，已論述
    如前，是檢察官之上訴為無理由，應予駁回，並不經言詞辯
    論為之。
四、據上論斷，應依刑事訴訟法第368條、第372條，判決如主文
中    華    民    國    98    年    7     月    31    日
            刑事第一庭  審判長法  官  陳  紀  綱
                              法  官  姚  勳  昌
                              法  官  張  智  雄
以上正本證明與原本無異。
不得上訴。
                              書記官  詹  雅  婷
中    華    民    國    98    年    8     月     3    日


司法院資訊處製作；財團法人民間司法改革基金會備份。
